【裁判字號】    99,家上,81
【裁判日期】    991123
【裁判案由】    確認婚姻不成立
【裁判全文】
臺灣高等法院臺中分院民事判決          99年度家上字第81號
上  訴  人  陳姿穎
被  上訴人  吳偉政
上列當事人間請求確認婚姻不成立事件，上訴人對於中華民國99
年7月12日臺灣臺中地方法院99年度家訴字第147號第一審判決提
起上訴，本院於99年11月9日言詞辯論終結，判決如下：
    主  文
上訴駁回。
第二審訴訟費用由上訴人負擔。
    事實及理由
一、被上訴人方面
(一)、被上訴人於原審起訴主張：兩造曾於民國（下同）85年2月1
    2日結婚，嗣於89年6月12日離婚，復於89年6月22日再次辦
    理結婚登記，惟第2次並未舉行結婚之公開儀式，僅上訴人
    自行持被上訴人印章蓋於結婚證書上，上訴人並持該結婚證
    書前往證婚人之處請求蓋章，即自行至戶政事務所辦理登記
    ，因此，兩造再婚之婚姻不符合97年5月23日修正施行前民
    法第982條規定結婚應有公開儀式之成立要件，兩造間之婚
    姻關係應不成立，為此，爰提起本訴，並聲明求為確認兩造
    間89年6月22日之婚姻不成立之判決。
(二)、被上訴人於本院補充陳述：上訴人所辯91年11月17日之宴客
    ，那是孩子滿月酒等語。
二、上訴人方面
(一)、上訴人於原審則以：89年6月22日上訴人是去戶政事務所辦
    理結婚登記，並無舉行公開結婚的儀式，但兩造有在娘家吃
    飯，有在「幸運餅乾」店吃飯。上訴人心中有遺憾，因兩造
    再次結婚並無很大型的儀式，所以上訴人一直請朋友祝福兩
    造婚姻；90年1月妹妹結婚時，兩造有喝交杯酒，請大家幫
    上訴人見證；91年12月17日，兩造之子滿月，兩造也在家中
    請客數桌，亦有請朋友祝福上訴人；92年2月上訴人公司尾
    牙時，上訴人公司主任及園長告訴所有老師，為上訴人見證
    ，兩造有喝交杯酒，請他們祝福兩造婚姻是幸福的；92年11
    月15日親友結婚時，兩造亦有喝酒，上訴人請大家見證，兩
    造的婚姻是幸福的，且兩造一直同住等語置辯，並聲明求為
    ：駁回被上訴人於原審之請求。
(二)、上訴人於本院補充抗辯：兩造於結婚證書所載89年6月22日
    當天沒有舉行結婚典禮，但上訴人除於90年元月妹妹結婚時
    、92年2月公司尾牙時及92年11月15日親友結婚時，於公開
    場合再次聲明結婚、喝交杯酒，請大家祝福兩造婚姻幸福，
    此外，於91年12月17日兩造之子滿月當天兩造還有辦兩桌宴
    客，該次除係請滿月酒外，並同時舉行結婚儀式，因為那天
    還有喝交杯酒，門是打開的，而且門也有喜字，也算是再一
    次的公開儀式，此有證人蔡依玲、簡惠蘭可證。是兩造間婚
    姻已經成立等語。
三、原審經審酌兩造所提出之攻擊防禦方法後，以兩造於89年6
    月22日之結婚，雖向戶政機關登記，然未同時在場舉行公開
    儀式，欠缺結婚之形式要件，兩造婚姻未合法成立，因而為
    被上訴人勝訴判決。上訴人不服，提起上訴，聲明求為：(一)
    原判決廢棄。(二)被上訴人在第一審之訴駁回。(三)第一、二審
    訴訟費用由被上訴人負擔。被上訴人答辯聲明為：(一)上訴駁
    回。(二)第二審訴訟費用由上訴人負擔。
四、得心證之理由
(一)、經查，兩造於85年2月12日結婚，於89年6月12日協議離婚並
    辦理離婚登記完畢，嗣於89年6月22日辦理結婚之戶籍登記
    等情，為兩造所不爭執，並有戶籍謄本附卷可稽（原審卷第
    12-13）。參以兩造於結婚日向戶政機關提出之結婚證書，
    亦記載兩造於89年6月22日中午13時在「幸運餅乾」舉行結
    婚典禮，恭請王麗華證婚等情，此亦有臺中縣霧峰鄉戶政事
    務所99年4月1日中縣霧戶字第0990000973號函所附結婚證書
    影本在卷可憑（原審卷第17頁），此部分事實，堪信為真正
    並採為本院判決之基礎。
(二)、按結婚應有公開儀式及2人以上之證人，如不具備此方式，
    其結婚無效；經依戶籍法為結婚之登記者，推定其已結婚，
    96年5月23日修正公布前之民法第982條第1、2項分別定有明
    文。所謂結婚應有公開之儀式，指結婚之當事人應行定式之
    禮儀，使不特定人得以共聞共見認識其為結婚者而言。經查
    ，被上訴人主張：兩造於89年6月22日雖有辦理結婚登記，
    但並未舉行結婚之公開儀式之事實，已經上訴人自認在卷（
    原審卷30頁反面、第31頁正面、本院卷30頁），另兩造結婚
    證書上之「證婚人」欄下，雖有證人王麗華之簽名蓋章，但
    兩造於89.6.22該日並無在「幸運餅乾」餐廳舉行結婚典禮
    ，且當初係因上訴人陳姿穎表示兩造因吵架而衝動離婚，為
    要將結婚證書補回來，才由伊在自家中簽名，並非在「幸運
    餅乾」寫的。幸運餅乾是什麼，伊不知情等情，業據王麗華
    於原審到庭證述屬實（參原審卷第41頁反面），足見兩造雖
    有辦理於89年6月22日舉行結婚典禮並辦理結婚登記，但事
    實上並未舉行公開儀式，與修正前民法第982條所定之結婚
    生效要件已有不符。次查，上訴人雖又提出90年1月、91年
    12月17日、92年2月及92年11月15日等十張照片，據以證明
    ：兩造於親友喜慶之場合及其等兒子滿月先後兩度宴客時，
    均有向在場之人表示兩人已結婚並喝交杯酒云云，然各該照
    片係在事後所為，僅足以證明兩造於各場合有當眾飲酒之情
    ，並無法用來證明兩造於89年6月22日有在何處有舉行結婚
    之公開儀式，且其時間距登記結婚之日已逾半年以上，依前
    揭照片兩造或著便服、或著參與一般聚會之服裝，在客觀上
    並無使人可認識兩造結婚之情，自難認兩造有另行舉行結婚
    公開儀式。是以上訴人所辯，尚非可採。被上訴人之主張，
    堪信為真實。
(三)、綜上，本件兩造雖向戶政機關登記於89年6月22日結婚，然
    結婚登記僅生推定之效力，本件兩造間既未在是日舉行公開
    儀式，依修正前民法第982條第1項之規定，兩造於89年6月
    22日所為之結婚登記，自屬欠缺結婚之法定要件，不能認為
    兩造婚姻合法成立。上訴人雖又抗辯：兩造於89.6.12.之離
    婚登記並無證人在場，不生效力，但為被上訴人所否認，且
    兩造之離婚是否無效，係屬另一問題，應另訴解決，此與兩
    造於89年6月22日之婚姻是否有效成立無涉，蓋兩造既已於
    89.6.22.辦理結婚之登記，依法即推定兩造間自結婚之日起
    即具備婚姻之法定要件，故應先確認該次之婚姻是否有效成
    立，待該次婚姻關係確認後，方得進一步探究兩造間之離婚
    是否有效之問題。從而，本件被上訴人因兩造並未舉行結婚
    之儀式，請求確認兩造於89.6.22之婚姻並不成立，核屬有
    理由，原審因之確認兩造於89年6月22日之婚姻不成立，核
    屬有據，上訴意旨仍執前詞求予將原判決予以廢棄改判，並
    無理由，其上訴應予駁回。
五、上訴人於本院雖聲請傳訊證人蔡依玲、簡惠蘭二人到庭作證
    ，然經本院傳喚後未到庭，上訴人復自稱：伊聲請該二名證
    人之目的係要證明證人有參加兩造為其子於91.12.17.中午
    第二次宴請之滿月酒（見本院卷第30頁反面，至第一次則是
    其兒子滿月時，於91.11.8.先請客一次），然證人縱到庭亦
    只能證明兩造於兒子出生後雖有宴請滿月酒而已，而滿月酒
    與結婚之儀式不同，兩造縱事後有宴請滿月酒，亦不能因此
    取代或補正結婚儀式之欠缺，是本院縱予傳訊，亦無從藉以
    證明兩造於89.6.22.有舉行結婚之公開儀式，故無再予傳訊
    之必要，兩造其餘攻擊防禦方法與舉證，與本院判決結果不
    生影響，亦無逐一論列之必要，均附此敘明。
六、據上論結，本件上訴為無理由，應依民事訴訟法第449條第1
    項、第78條判決如主文。
中    華    民    國    99    年    11    月    23    日
                民事第二庭    審判長法  官  邱森樟
                                    法  官  翁芳靜
                                    法  官  謝說容
以上正本係照原本作成。
如對本判決上訴，須於收受判決送達後20日內向本院提出上訴書
狀，其未表明上訴理由者，應於提出上訴後20日內向本院提出上
訴理由書（須按他造人數附具繕本）。
上訴時應提出委任律師為訴訟代理人之委任狀。具有民事訴訟法
第466條之1第1項但書或第2項之情形為訴訟代理人者，另應附具
律師及格證書及釋明委任人與受任人有該條項所定關係之釋明文
書影本。如委任律師提起上訴者，應一併繳納上訴審裁判費。
                                    書記官  胡美娟
中    華    民    國    99    年    11    月    23    日
                                                      Ｓ

司法院資訊處製作；財團法人民間司法改革基金會備份。
